【裁判字號】    90,重訴,1154
【裁判日期】    920328
【裁判案由】    清償債務
【裁判全文】
臺灣高雄地方法院民事判決  九十年重訴字第一一五四號
    原      告  保證責任高雄市第二信用合作社
    法定代理人  甲○○
    訴訟代理人  李慶榮律師
                孫守濂律師
                張連傳  住高雄.
    送達代收人  丙○○  住高雄.
    被      告  乙○○  住高雄.
    訴訟代理人  陳慧錚律師
                許乃丹律師
                吳賢明律師
    右  一  人
    複  代理人  游雪莉律師
右當事人間請求清償債務事件，本院判決如左：
    主      文
被告應給付原告新臺幣貳仟捌佰萬元，及自民國八十七年十二月八日起至清償日止，
按年息百分之九點七五計算之利息，並自民國八十七年十二月八日起至清償日止，逾
期在六個月以內者按上開利率百分之十，逾期超過六個月者，按上開利率百分之二十
計算之違約金。
訴訟費用由被告負擔。
本判決於原告以新臺幣玖佰拾肆萬元為被告供擔保後，得假執行。但被告如於假執
行程序實施前，以新臺幣貳仟捌佰萬元為原告預供擔保，得免為假執行。
    事實及理由
一、按訴狀送達後，原告不得將原訴變更或追加他訴，但擴張或減縮應受判決事項之
    聲明者，不在此限，民事訴訟法第二百五十五條第一項第三款定有明文。本件原
    告於起訴狀請求判決被告應給付原告新臺幣（下同）二千八百萬元，及自民國（
    下同）八十七年十二月八日起至清償日止，按年息百分之九點七計算之利息，並
    自八十七年十二月八日起至清償日止，逾期在六個月以內者按上開利率百分之十
    ，逾期超過六個月者，按上開利率百分之二十計算之違約金。嗣於起訴狀繕本送
    達後，於九十二年三月十八日本院言詞辯論期日，就上開計算利息之年息部分擴
    張為按年息百分之九點七五計算。其擴張利息部分，係屬擴張應受判決事項之聲
    明，參諸前揭規定，應予准許，合先敘明。
二、原告起訴主張：
  (一)訴外人林瑞兆於八十一年五月八日，邀被告為連帶保證人，向原告借款二千八百
    萬元，約定到期日為八十二年五月八日，且自借款日起，按月付息，借款到期一
    次清償本息，利息則按原告機動基本放款利率（遲延當時為年息百分之九）加年
    息百分之零點七五，即年息百分之九點七五計算，如未按期繳息時，視為借款全
    部到期，除仍按上開利率計息外，自逾期之日起六個月以內者，按上開利率百分
    之十，逾期超過六個月部份，按上開約定利率百分之二十計付違約金。另約定若
    原告同意系爭借款之主債務人延期清償時，無須再得被告即系爭借款之連帶保證
    人同意，被告仍負全部債務之連帶保證責任。
  (二)嗣訴外人林瑞兆於八十二年二月十四日死亡，而八十二年五月八日系爭借款到期
    後，經原告同意訴外人即林瑞兆之繼承人蔡敏、林志剛、林秀貞於辦理財產繼承
    登記完成前，暫緩將系爭借款轉入催收款項，僅繳納遲延利息，而此段遲延期間
    免計違約金，並無同意主債務人延期清償系爭借款。詎訴外人即林瑞兆之前揭繼
    承人僅繳至八十七年十二月七日止之遲延利息，即未依約清償，訴外人即林瑞兆
    之前揭繼承人尚有如主文第一項所示之本金、利息及違約金未清償，為此依連帶
    保證之法律關係提起本件訴訟。並聲明：如主文第一項所示；並陳明願供擔保請
    准宣告假執行。
三、被告則以：
  (一)於八十二年二月間伊將所有坐落於高雄縣林園鄉○○○段一二八二地號土地出賣
    予訴外人林瑞兆、楊安心，且同意提供上揭土地為擔保，供訴外人林瑞兆向原告
    借款，用以給付部分土地買賣價金。嗣(1)於辦理擔保物提供人之對保時，原告承
    辦人員僅告知伊為系爭借款之擔保物提供人，並未告知伊係擔任系爭借款之連帶
    保證人，且(2)依據原告業務內規規定，質權之擔保品係由借款人以外之第三人提
    供，方要求該提供擔保品之第三人擔任連帶保證人，至於抵押權之擔保品如係由
    借款人以外之第三人提供時，則並無規定要求該提供擔保品之第三人擔任連帶保
    證人，且證人黃逢崑之對保時間為八十一年四月十五日與系爭不動產抵押設定申
    請書之申請時間為八十一年四月二十二日不符，而系爭不動產抵押設定申請書上
    借款人欄記載為訴外人林瑞兆，被告則記載於提供人欄，並非在提供人保證人欄
    ，益足以證明被告於對保後之八十一年四月二十二日訴外人林瑞兆向原告提出不
    動產抵押設定申請書時，被告仍僅係擔任提供抵押物之第三人，並未擔任連帶保
    證人；(3)另對保時被告之印章均交由原告之對保人員蓋用，系爭借據上伊簽名部
    分並非伊所為係偽造，而印文部分則係原告之對保人員於對保時盜蓋，而訴外人
    楊安心、林瑞兆為系爭土地買賣之共同買受人，負有給付買賣價金之義務，而訴
    外人林瑞兆所貸得之系爭借款係為支付上揭土地買賣價款，衡情必然由其二人共
    同具名為借款人；或分別為借款人及連帶保證人始為合理，且自原告擔保放款帳
    卡之連帶保證人欄中先記載為被告「乙○○」，但又劃除，另記載為訴外人「楊
    安心」，是訴外人楊安心應為系爭借款之連帶保證人，而伊並無擔任系爭借款之
    連帶保證人。
  (二)縱被告有擔任系爭借款之連帶保證人，惟(1)系爭借款之到期日為八十二年五月八
    日且依約原告僅得於系爭借款契約期間始得依約定調整利率，系爭借款到期日後
    ，計算遲延利息之利率應即固定不變，如原告未同意訴外人林瑞兆之繼承人，就
    系爭借款主債務部分延期清償，則屆期即應清償，且計算遲延利息之利率應為固
    定，然原告於主債務人變更為訴外人林瑞兆之繼承人後，仍同意該等繼承人依
    原告機動調整基本放款利率加年息百分之零點七五計算及清償系爭借款利息，而
    非清償系爭借款之遲延利息；訴外人林瑞兆之繼承人林志剛於原告處有存款，
    其數額分別為系爭借款到期日八十二年五月八日為一千九百一十九萬九千二百五
    十一元、同月十八日為二千六百七十八萬三千四百九十四元、同月十九日起至同
    年六月二十二日為四千萬元以上、同年六月七日起至同月十五日均達五千三百萬
    元以上、同年六月八日為五千四百五十二萬一千零八元，均足以供原告行使抵銷
    系爭借款債務，豈有不主張抵銷之理；另原告分別於八十二年十月十八日、八
    十四年五月三十日各貸予訴外人林志剛二千七百萬元，如原告主張系爭債務並未
    同意延期清償情事，則訴外人林志剛於遲延清償系爭債務時，原告豈有再另貸予
    二千七百萬元貸款之理；而原告雖於八十五年一月十三日以系爭借款債務於到
    期日八十二年五月八日未清償，依約收取違約金，惟原告復以「溢收」為由退還
    系爭借款之主債務人，如原告並未同意延期清償，則上揭違約金並無溢收，應無
    以溢收為由而退還之必要；依據原告之支付命令聲請狀所載，原告所請求之違
    約金係：「自八十七年十二月八日起至清償日止，逾期在六個月內者按原利率加
    一成，逾期超過六個月部分按以原利率加二成計算之違約金」，而其事實理由記
    載為：「詎八十七年十二月八日未見債務人等前來按月繳息，現尚欠本金二千八
    百萬元，依約定視其全部借款全部到期為止，提請本訴訴請發給支付命令，令債
    務人清償借款及利息違約金。」，原告既稱未見債務人等前來按月繳息，依約定
    視為全部借款全部到期，顯然原告主張請求清償系爭債務並給付違約金，係因主
    債務人逾期付息，而非到期未履行債務。從而，原告就系爭借款顯有默示同意延
    期清償，而伊並未同意主債務人延期清償；(2)又縱伊有簽訂系爭授信約定書，約
    定原告同意主債務人延期清償時，無須再得伊同意，惟系爭借款之主債務人業已
    變更為訴外人林瑞兆之繼承人，顯與上揭約定之前提，主債務人未變更仍為訴外
    人林瑞兆，而原告同意延期清償之情形有異，自無該項約定之適用，綜上所述，
    縱然伊有擔任系爭借款之連帶保證人之情事，亦毋庸再負連帶保證責任等語，資
    為抗辯。並聲明：駁回原告之訴；如受不利之判決，明願供擔保請免為假執行。
四、兩造不爭執部分：(一)原告主張：訴外人林瑞兆於八十一年五月八日向原告借款二
    千八百萬元，約定到期日為八十二年五月八日，利息按原告機動基本放款利率加
    百分之零點七五計算，利息按月計付到期本息一次清償。訴外人林瑞兆業於八十
    二年二月十四日死亡，其繼承人為訴外人蔡敏、林志剛、林貞秀，尚有如主文第
    一項所示之本金、利息、違約金未清償，而系爭借據、授信約定書上有關連帶保
    證人部分之被告印文為真正等語之事實；(二)被告主張，被告提供坐落高雄縣林園
    鄉○○○段一二八二地號土地，就訴外人林瑞兆之系爭借款債務，設定抵押權予
    原告等語之事實。業據兩造分別提出之借據、放款帳卡、擔保放款帳卡、基本放
    款利率變動表、借款申請書、不動產抵押設定書、土地建築改良物抵押權設定契
    約書、他項權利證明書、授信約定書、訴外人林瑞兆除戶謄本及其繼承系統表等
    件為證，核屬相符，且為兩造所不爭執，自堪信為真實。
五、本件經本院於準備程序中，使兩造協議簡化爭點為：(一)被告是否有擔任訴外人林
    瑞兆之系爭借款之連帶保證人。亦即系爭借據上之被告簽名是否係偽造，而非被
    告所簽；另系爭借據上之被告印文是否係他人盜蓋；(二)系爭借款之主債務人有無
    變更，及原告有無同意主債務人延期清償。茲分述如下：
  (一)本件原告主張被告為系爭借款之連帶保證人等語；惟被告除系爭借據、授信約定
    書上之被告印文之真正不否認外，並執前揭情詞置辯。經查：
    (1)所謂文書之證據力，有形式上證據力與實質上證據力之分。前者係指真正之文
      書即文書係由名義人作成而言；後者則為文書所記載之內容，有證明應證事實
      之價值，足供法院作為判斷之依據而言。必有形式上證據力之文書，始有證據
      價值可言。文書之實質上證據力，固由法院根據經驗法則，依自由心證判斷之
      。但形式上證據力，則因其為私文書或公文書而分別依民事訴訟法第三百五十
      七條、第三百五十八條或第三百五十五條規定決之。
    (2)按民事訴訟法第三百五十八條關於私文書經本人或其代理人簽名、晝押、蓋章
      或按指印者，推定為真正之規定，須其簽名、畫押、蓋章或按指印係本人或其
      代理人為之，在當事人間已無爭執或經舉證人證明者，始得適用（參照最高法
      院二十八年上字第十號判例要旨）；而當事人主張有利於己之事實，就其事實
      有舉證之責任；又私文書經本人簽名、蓋章或按指印者，推定為真正，民事訴
      訟法第二百七十七條及第三百五十八條定有明文。上訴人據以請求之協議書上
      所蓋被上訴人之印章，係屬真正，為被上訴人所不爭執。被上訴人雖辯稱：其
      印章被盜蓋云云。惟未據舉證以實其說，依上開說明，即應推定該協議書為真
      正。（參照最高法院八十三年度臺上字第一三八二號判決要旨）。
    (3)本件原告起訴主張被告確有擔任系爭借款連帶保證人，請求被告清償系爭借款
      ，被告雖本於盜用印章之事實而否認兩造間之連帶保證契約關係，惟對於原告
      提出之借據、授信約定書等文件上蓋用之印章為真正不爭執，依上揭說明，即
      應由被告就其所主張盜用印章之事實負舉證責任。被告雖辯稱其印章被盜蓋云
      云，惟未據舉證以實其說，且其亦陳稱無法提出其他證據證明上揭主張（參見
      九十一年十二月三十一日本院準備程序筆錄），是被告之抗辯，並不足採。
    (4)本件原告提出之借據、授信約定書等文件，縱非被告親自簽名，惟被告之印文
      之真正為被告所不爭執，被告既未能提出確切反證，證明遭盜蓋印章，均已如
      前述，則仍不得以此脫免其依該借據所應負連帶保證人之責任。
    (5)況依證人黃逢崑證述：「本件貸款當時伊擔任放款主管職務，借據簽立時伊不
      在埸，然對保程序係由伊經辦，確有核對保證人之身分證及印鑑證明，確是被
      告本人，簽名亦為被告本人所簽；至於擔保放款帳卡為何由被告改成訴外人楊
      安心，伊不知情。被告有提供其所有土地設定抵押權之文件提供伊核對，並兼
      連帶保證人。」等語（參見九十一年一月二十一日本院準備程序筆錄），核與
      原告所提之不動產抵押設定書、土地建築改良物抵押權設定契約書、授信約定
      書等件相符。被告雖辯稱：依據原告業務內規規定，抵押權之擔保品如係由借
      款人以外之第三人提供時，則並無規定要求該提供擔保品之第三人擔任連帶保
      證人，且證人黃逢崑對保時間為八十一年四月十五日與系爭不動產抵押設定申
      請書之申請時間為八十一年四月二十二日不符，而依系爭不動產抵押設定申請
      書，被告係記載於提供人欄，而非於提供人保證人欄，足證被告於對保後之八
      十一年四月二十二日訴外人林瑞兆向原告提出不動產抵押設定申請書時，被告
      仍僅係擔任提供抵押物之第三人，並未擔任連帶保證人云云，然縱有如被告
      所述之原告內部業務規定，然依契約自由原則，原告為貸款業務時，非必受此
      一內規拘束，是以尚非即能推論被告僅係擔任提供抵押物之第三人，並未擔任
      連帶保證人，被告此點辯稱尚嫌速斷；況觀之系爭對保之授信約定書、抵押
      權設定契約、借款契約日期分別為八十一年四月十五日、八十一年四月二十四
      日、八十一年五月八日，是以被告是否有擔任系爭借款連帶保證人之事實，應
      綜合上揭文件整體觀察，如被告不同意擔任連帶保證人，應無可能於對保後，
      另於借據蓋印，且對保人員並無持有被告印章，是以被告遭原告對保人員盜蓋
      印章於系爭借據之蓋然性顯屬極低，被告應有同意擔任系爭借款之連帶保證人
      。是以被告上揭所辯，顯無可採信。
    (6)另證人林美玲證述：「伊為原告職員，系爭借款當時伊是協辦，當天可能是黃
      襄理不在，故由伊代理蓋章，八十一年五月八日訴外人林瑞兆、被告乙○○二
      人有來辦理借款，且本件金額相當大，故伊有核對身分證確信為本人後，拿借
      據給該二人簽名，同時有看到該二人在借據上面蓋章，伊去拿一些相關資料回
      來時，他們就簽名完畢。系爭借據之借款期間、利率數字、最後借據日期是伊
      填寫，其餘均不是伊寫的，因怕借款人將時間寫錯所以時間都是伊填寫。」等
      語（參見九十一年三月十三日本院準備程序筆錄），亦與原告提出之借據等書
      證相符，證人林美玲雖為原告之職員，然其與被告並無仇怨，且所述情節，亦
      與一般金融界貸放程序相同，是以其上揭證言，應堪可採信。被告空言否認證
      人林美玲證述，亦顯不足採信。
    (7)又被告辯稱：訴外人楊安心、林瑞兆為土地買賣之共同買受人，而訴外人林瑞
      兆所貸得之系爭借款係為支付上揭土地買賣價款，衡情必然由其二人共同具名
      為借款人，或分別為借款人及連帶保證人始為合理，且自原告擔保放款帳卡之
      連帶保證人欄中先記載為「乙○○」，但又劃除，另記載為訴外人「楊安心」
      是訴外人楊安心方為系爭借款之連帶保證人，顯然原告另持有楊安心同意擔任
      連帶保證人並簽章之借據存在云云，業經原告否認。經查，被告上揭所述擔保
      放款帳卡僅為原告「內部」之管理文書，與兩造所書立之借據，兩者間之證明
      力，前者顯屬較為薄弱，且擔保放款帳卡記載內容記載因原告內部人員誤載尚
      非無可能，且亦無法證明訴外人楊安心與原告間存有連帶保證契約法律關係，
      是以被告上揭辯詞，純屬個人臆測之詞，亦不足採信。從而，本件原告主張被
      告為系爭借款連帶保證人之事實，應堪以認定，被告自應負連帶保證責任。
  (二)原告主張並無同意系爭借款之主債務人延期清償等語；被告則辯稱：系爭借款到
    期日後，計算遲延利息之利率應即固定不變，然原告於主債務人變更為訴外人林
    瑞兆之繼承人後，仍依原告機動調整基本放款利率計算、系爭借款到期，原告何
    不以訴外人林瑞兆之繼承人林志剛於原告之存款，主張抵銷、而原告分別各貸予
    訴外人林志剛二千七百萬元二次，如訴外人林志剛於遲延清償系爭債務時，原告
    豈有再貸予二千七百萬元之貸款之理、原告以「溢收」為由退還系爭借款之主債
    務人違約金，如原告並未同意延期清償應無以溢收為由而退還之必要云云。經查
    ：
    (1)按連帶保證契約之主債務人死亡，而由主債務人之繼承人繼承主債務時，連帶
      保證債務不受影響，連帶保證人仍應負連帶保證責任。此與債務承擔不同，債
      務承擔雖亦為債務人更替，但連帶保證人如未承認債務承擔時，則保證債務消
      滅，繼承則不然。亦即，連帶保證之主債務人由繼承人繼承時，連帶保證人仍
      不能因此而拖卸連帶保證保證責任。另如因主債務人之繼承人為限定繼承之結
      果，債權人未能自繼承人受清償之部分，連帶保證人亦不能免其代負履行之責
      任。依上所述，縱訴外人即系爭借款之主債務人林瑞兆死亡，而由其繼承人繼
      承其債務，亦對被告應負之連帶保證責任並無影響。
    (2)按民法第七百五十五條固規定就定有期限之債務為保證者，如債權人允許主債
      務人延期清償時，保證人除對於其延期已為同意外，不負保證之責任。然同法
      第二百三十三條第一項又規定，遲延債務以支付金錢為標的者，債權人得請求
      依法定利率計算之遲延利息，但約定利率較高者仍從其約定利率。故債務人遲
      延後，債權人一面得請其履行債務，一面仍有權收取遲延利息，換言之，收取
      遲延利息者，不得謂其必未請求履行債務，而准許債務人延期履行（最高法院
      五十年臺上字第一八二號判例要旨參照）。
    (3)被告前揭辯稱，均經原告否認，並陳稱其未同意系爭借款主債務人延期清償，
      僅同意系爭借款之主債務人林瑞兆之繼承人於完成財產登記繼承前，暫緩將系
      爭借款轉入催收款項並免計違約金，然仍依約收取遲延利息等語，並提出八十
      二年九月六日原告內部簽呈影本一紙、活期儲蓄存款憑條、利息收入傳票、林
      志剛交易歷史明細查詢報表等件為證。核與證人蔡敏證述：「原告並無找伊談
      過系爭貸款契約，約在訴外人林瑞兆死亡後二、三年，曾要求原告調降利率，
      原告說不可以，說要先把舊的借款還清，再另定新的契約利息才可以調降，伊
      均有照常繳息，用伊兒子林志剛在原告帳戶扣繳。」等語相符，而證人蔡敏與
      兩造並無怨恨所述，其上揭證詞與上揭文書證據相符，應可採信，顯見原告並
      無同意主債務人林瑞兆之繼承人延期清償。
    (4)另本院審酌原告計算利息之利率之調整、是否行使抵銷權或於主債務人有系爭
      借款未清償情狀下，仍貸予金錢，均屬原告行使權利及契約自由範圍內之事項
      ，被告上揭辯稱，邏輯上非必能立即推論原告有同意系爭借款主債務人延期清
      償之事實，業經本院依職權函查中華民國銀行商業同業公會全國聯合會，亦同
      此見解，況且我國銀行實務界確有如主債務人發生繼承時，銀行多會視情形暫
      時收取遲延利息，依繼承人間確定繼承相關事宜後再辦理清償貸款或改貸等情
      ，亦均有該會九十二年二月十七日全授字第０三七二號函，在卷可參。
    (5)綜上所述，原告收取系爭借款之主債務人所繳納之遲延利息，不得謂其必未請
      求履行債務，而准許主債務人延期履行。被告前揭所辯，亦屬臆測之詞，顯不
      足採信，原告主張其並未同意系爭借款主債務人延期清償，且僅同意系爭借款
      之主債務人林瑞兆之繼承人於完成財產登記繼承前暫緩轉入催收款項及免計違
      約金等語，足堪以採信。
六、綜右所述，本件原告起訴之上揭主張，有無理由，分述如下：
  (一)按稱消費借貸者，謂當事人約定，一方移轉金錢或其他代替物之所有權於他方，
    而他方以種類、品質、數量相同之物返還之契約；借用人應於約定期限內，返還
    與借用物種類、品質、數量相同之物；遲延之債務，以支付金錢為標的者，債權
    人得請求依法定利率計算之遲延利息。但約定利率較高者，仍從其約定利率；當
    事人得約定債務人不履行債務時，應支付違約金，民法第四百七十四條（修正前
    ）、第四百七十八條前段、第二百三十三條第一項、第二百五十條第一項分別定
    定有明文。
  (二)又稱保證者，謂當事人約定，一方於他方之債務人不履行債務時，由其代負履行
    責任之契約。保證債務，除契約另有訂定外，包含主債務之利息、違約金、損害
    賠償及其他從屬於主債務之負擔，民法第七百三十九條、第七百四十條亦分別定
    有明文。又保證債務之所謂連帶，係指保證人與主債務人負同一債務，對於債權
    人各負全部給付之責任而言（最高法院四十五年臺上字第一四二六號判例意旨參
    照）。
  (三)本件被告既為系爭借款之連帶保證人，而原告亦未同意系爭借款之主債務人延期
    清償，則被告自應就本件債務負清償責任。現訴外人即主債務人蔡敏、林志剛、
    林貞秀，尚有如主文第一項所示之本金、利息及違約金未清償，而被告為系爭借
    款連帶保證人，均已如前述。從而，原告依連帶保證之法律關係，請求被告應給
    付原告如主文第一項所示之本金、利息及違約金，為有理由，應予准許。
七、本件事證已臻明確，兩造其餘攻擊防禦方法，核於判斷結果不生影響，爰不逐一
    論述，附此敘明。
八、本判決兩造分別陳明願供擔保，請准宣告假執行或免為假執行，核均無不合，爰
    分別酌定相當之擔保金額，予以准許。
九、據上論結，本件原告之訴為有理由，依民事訴訟法第七十八條、第三百九十條第
    二項、第三百九十二條，判決如主文。
中      華      民      國    九十二    年      三      月    二十八    日
                              臺灣高雄地方法院民事第六庭
~B審判長法官  朱玲瑤
~B法      官  郭貞秀
~B法      官  唐中興
右為正本係照原本作成。
如對本判決上訴，須於判決送達後廿日內向本院提出上訴狀。
中      華      民      國    九十二    年      三      月    二十八    日
~B法院書記官  張義龍


司法院資訊處製作；財團法人民間司法改革基金會備份。
